【裁判字號】    96,上訴,3429
【裁判日期】    971113
【裁判案由】    妨害自由等
【裁判全文】
臺灣高等法院刑事判決                96年度上訴字第3429號
上  訴  人  臺灣新竹地方法院檢察署檢察官
被      告  丙○
            己○○
            戊○○
                      號
            乙○○
上列上訴人因被告妨害自由等案件，不服臺灣新竹地方法院93年
度訴字第632號、94年度訴字第764號，中華民國96年6月29日第
一審判決（起訴案號：臺灣新竹地方法院檢察署91年度偵字第22
97號，及追加起訴案號：同署94年度偵字第4741號、同年度偵緝
字第31號），提起上訴，本院判決如下：
    主  文
原判決關於丙○、己○○、戊○○部分均撤銷。
丙○、己○○、戊○○共同犯剝奪他人行動自由罪，丙○、己○○各處有期徒刑壹年，減為有期徒刑陸月，如易科罰金，以銀元
參佰元即新臺幣玖佰元折算壹日；戊○○處有期徒刑捌月，減為
有期徒刑肆月，如易科罰金，以銀元參佰元即新臺幣玖佰元折算
壹日。
其他上訴駁回。
    事  實
一、緣唐明男於民國（下同）90年12月6日下午6時許，受友人邱
    元斌（業經檢察官以無犯罪嫌疑逕行簽結）邀約前往新竹縣
    新豐鄉「新明圓KTV」與邱元斌、綽號「關杯」之己○○及
    綽號「嘉慶」之不詳姓名年籍成年男子飲酒後，於同日晚上
    9時許，由邱元斌帶同唐明男前往新竹縣新豐鄉○○路某公
    寓2樓賭場，以撲克牌「梭哈」之玩法，與綽號「阿西」之
    乙○○、己○○及其他不詳姓名等人賭博財物，而積欠乙○○新台幣（下同）220萬元，乙○○並要求唐明男於離開賭
    場前，簽立票面金額100萬元2張、20萬元1張，合計220萬元
    ，到期日均為91年1月6日之本票3張交付乙○○收執為憑（
    檢察官於96年5月30日以甲○慎弘96蒞1257字第12080號補充
    理由書認該部分為詐賭，丙○、己○○、乙○○等人涉犯刑
    法第339條第1項之共同普通詐欺取財部分，因尚無積極證據
    證明，而檢察官認該部分與刑法第302條第1項之妨害自由罪
    部分有方法結果之牽連犯之裁判上一罪關係，爰不另為無罪
    之諭知，餘詳如理由欄）。嗣乙○○因另積欠丙○（即己○○之妻）債務，遂將前開對唐明男之債權中120萬元部分轉
    讓予丙○，並交付面額1百萬元及20萬元各1張之本票予丙○
    收執為憑。丙○、己○○2人為催討該筆債務，竟與另名姓
    名不詳之成年男子基於剝奪他人行動自由之犯意聯絡，於91
    年4月23日上午8時30許，由丙○、己○○及該不詳姓名之成
    年男子在新竹縣湖口鄉○○○街「統一便利超商」前，駕駛
    車號LW─2857號自用小客車截堵唐明男，並強押唐明男上車
    ，至己○○位於新竹縣新豐鄉員山村員山131號住處，待戊○○於同日10時許進入該住處會合後，丙○、己○○、戊○○即要求唐明男打電話至家中籌錢償還債務。其間，丙○並
    對唐明男恫稱：「若今天錢拿不出來，下午會有人帶你到山
    上埋掉，並放火燒你家」等語；己○○則手持刀刃向唐明男
    恫稱：「刀子利不利，肚子插得進去嗎？」等語，致唐明男
    心生恐懼，不得已而應允打電話至家中籌錢，並伺機報警求
    援。嗣於同日下午2時50分許，丙○駕駛上開自用小客車，
    後座搭載戊○○及唐明男返回唐明男住處取錢，途中戊○○
    並向唐明男恫稱：「家裡如果有警察，家裡往後就不得安寧
    ，錢如果沒拿到，你也不用住在這裡，繼續跑路」等語。迨
    於同日下午3時許，丙○將車輛停放在光復東路與安宅十街
    口，由戊○○陪同唐明男下車返家，向唐明男之父親丁○○
    拿取現金時，為埋伏之員警當場查獲，並扣得面額分別為10
    0萬元及20萬元之本票2張，進而查悉上情。
二、案經新竹縣警察局移送台灣新竹地方法院檢察署檢察官偵查
    起訴及追加起訴。
    理  由
壹、證據能力之認定部分：
    按被告以外之人（包括證人、鑑定人、告訴人、被害人及共
    同被告等）於審判外之陳述雖不符刑事訴訟法第159條之1至
    之4等4條之規定，而經當事人於審判程序同意作為證據，法
    院審酌該言詞陳述或書面陳述作成時之情況，認為適當者，
    亦得為證據；當事人、代理人或辯護人於法院調查證據時，
    知有刑事訴訟法第159條第1項不得為證據之情形，而未於言
    詞辯論終結前聲明異議者，視為有前項之同意，同法第159
    條之5定有明文。立法意旨在於傳聞證據未經當事人之反對
    詰問予以核實，原則上先予排除。惟若當事人已放棄反對詰
    問權，於審判程序中表明同意該等傳聞證據可作為證據；或
    於言詞辯論終結前未聲明異議，基於尊重當事人對傳聞證據
    之處分權，及證據資料愈豐富，愈有助於真實發見之理念，
    且強化言詞辯論主義，使訴訟程序得以順暢進行，上開傳聞
    證據亦均具有證據能力。查本件下列所引用之被告以外之人
    於審判外之供述或非供述證據，被告之辯護人於原審審理時
    固曾就告訴人唐明男於警詢時及偵查中之言詞及書面陳述（
    即陳情書），認係以告訴人身分所為，且未經具結，無證據
    能力云云，惟因被告等人嗣於本院審理程序時，均就此表示
    無意見（見本院卷第102頁、第126頁、第155頁反面至第159
    頁），且迄至言詞辯論終結前均未聲明異議，而本院審酌上
    開供述或非供述等證據資料製作時之情況，尚無不當取供及
    證明力明顯過低之瑕疵，且其中告訴人唐明男已於原審審理
    中死亡，有個人基本資料查詢結果乙紙附卷可憑（見原審93
    年度訴字第632號卷第166頁），已無從受傳喚到場為證，爰
    認以之作為證據應屬適當，故揆諸前開規定，認前揭證據資
    料應有證據能力。
貳、實體部分：
一、訊據被告丙○、己○○、戊○○等人固坦承於91年4月23日
    上午8時30分許，由被告丙○駕駛車號LW─2857號自用小客
    車，搭載被告己○○至新竹縣湖口鄉○○○街「統一便利超
    商」前，遇告訴人唐明男（已於95年11月5日原審審理中死
    亡），告訴人唐明男並與被告丙○、己○○同車前往於新竹
    縣新豐鄉員山村員山131號被告己○○住處商談自同案被告
    乙○○處受讓取得之120萬元債務清償事宜，其間告訴人曾
    打電話回家並稱其父親已籌到60萬元，及於當日下午2時許
    ，由被告丙○駕駛上開車輛，搭載告訴人及被告戊○○返回
    告訴人住處，被告丙○並將面額1百萬元及20萬元之本票2張
    交予被告戊○○偕同告訴人下車前往告訴人住處拿取款項等
    事實不諱，惟矢口否認有妨害自由之犯行，被告丙○、己○○辯稱：該筆120萬元債權，係自被告乙○○處受讓取得，
    被告乙○○並曾帶告訴人至被告丙○家中，經告訴人同意，
    並由被告乙○○交付面額1百萬元及20萬元之本票2票為憑，
    當天伊2人遇見告訴人向告訴人索討債務時，係告訴人提議
    要至渠等住處談，伊等並未出言或拿刀恐嚇告訴人，要求告
    訴人打電話回家籌錢云云；被告戊○○辯稱：伊確於當天上
    午11時許有至被告己○○住處，及係告訴人自稱其父親已籌
    到錢還被告丙○，伊始與丙○及告訴人前往告訴人住處拿錢
    ，伊並未強押告訴人，亦未恐嚇告訴人云云。經查：
  (一)被告丙○於91年4月23日上午8時30分許，駕駛車號LW─2857
    號自用小客車，搭載配偶即被告己○○至新竹縣湖口鄉○○○街「統一便利超商」前，遇告訴人唐明男，嗣告訴人唐明
    男即與被告丙○、己○○同車前往新竹縣新豐鄉員山村員山
    131號被告己○○住處，未久，被告戊○○亦至被告己○○
    前開住處，其間告訴人曾打電話回家籌錢，迨同日下午2時
    許，由被告丙○駕駛上開車輛，搭載告訴人及被告戊○○返
    回告訴人住處，被告丙○並將發票日同為90年6月23日到期
    日均為91年1月6日、面額1百萬元及20萬元、票號0000000、
    0000000等號之本票2張交予被告戊○○隨同告訴人下車前往
    告訴人住處拿取款項，嗣被告戊○○即為現場埋伏之員警查
    場，並自其身上扣得前開本票2紙等節，為被告丙○、己○○、戊○○所不爭執，且與證人即告訴人唐明男於警詢時、
    偵查中及證人即新竹縣政府警察局竹北分局偵查員翁梓彬先
    後於偵查中之部分供述情形互核大致相符；此外，並有前開
    本票2紙在卷為參（見偵卷第28頁），自堪認為實在。
  (二)被告丙○、己○○、戊○○雖辯稱向唐明男索討債務未使用
    恐嚇及強押等暴力手段云云。然查：
  1.證人即告訴人唐明男於警詢時供述：「因賭債之關係，我於
    91年4月23日約8時30許，在新竹縣湖口鄉○○○街統一便利
    超商前，被一名綽號『關杯』 (即被告己○○)之男子及他
    老婆 (經警提供口卡供指認，即被告丙○)等2人強行押上一
    部車號lw-2857號自小客車上後載走，載到新竹縣新豐鄉員
    山村員山131號己○○住處，控制我的行動，並叫我打電話
    回家叫家人籌120萬元，否則就不用回去了」，「約10時許
    ，有1名男子叫戊○○到己○○住處」，「（問：己○○及
    丙○戊○○等3人是如何控制你的行動及恐嚇你？）是己○○、戊○○控制我的行動，丙○即恐嚇我說若今天錢拿不出
    來，下午會有人來帶你到山上埋掉，並放火燒我家，己○○
    手上拿1把刀告訴我說刀子利不利，肚子插得進去嗎？我因
    心生恐懼才打電話回家叫家人籌錢」，「（問：你於何時離
    開己○○住處？乘坐何交通工具離開？欲往何處？作何事？
    ）約當日下午2時50分許，乘坐車號lw-2857號自小客車離開
    己○○住處，要前往新竹縣湖口鄉○○村○○○街42號我家
    拿錢」，「（問：當時是何人陪你返家拿錢？）由丙○駕駛
    車號LW-2857號自小客車，我跟戊○○坐在後座，丙○將車
    輛停在光復東路與安宅十街口後，丙○告知戊○○說錢一拿
    到就以電話聯絡，再開車過來載你，之後我跟戊○○就下車
    步行至我家拿錢，而戊○○即被埋伏之警方當場逮捕……」
    ，「（問：戊○○在車上有無恐嚇你？有，戊○○說家裡如
    果有警察，家裡往後就不得安寧，錢如果沒拿到，你也不用
    住這裡，繼續跑路」，「（問：你被押在己○○家中時，是
    何人叫你打電話回家籌錢？籌多少錢？）是丙○叫我打電話
    回家籌錢，籌120萬元，我當時因心生恐懼，又因時間緊迫
    ，所以在情急之下，就佯裝是要打電話回家請家人幫忙籌錢
    ，但實際上是打電話給警方，並向警方報案，（問：你當時
    是打電話給何人？）我當時是打電話給竹北分局刑事組1位
    翁梓彬偵查員，……並向他報案」等語（見上開第2297號偵
    卷第11至12頁、第15頁反面至16頁）；於偵查中供述：「…
    …今年4月23日在安宅八街便利商店前，己○○、丙○及1男
    子他們從前面堵住我的車，己○○抓住我，說要和我拼了，
    把我推上車，把我載到他家，在他家說這次我不用回去了，
    叫我準備錢，叫我打電話給家人，……我有報案，有警員電
    話號碼，我就直接打警員電話，但我佯裝我和我父親通話」
    ，「戊○○把我鑰匙拿走，跟著丙○開車，把我載回家，要
    向家人要錢，當時警員已在我家埋伏，我被押走之事，並沒
    有其他人知道，……我下車假裝要向我父親拿錢，戊○○抓
    著我的手，叫我不要跑，若拿到錢，就放我走，丙○沒有下
    車……」等語（見上開第2297號偵卷第57頁）。
  2.證人即告訴人唐明男上開供述，核與證人即被害人之父丁○○於警詢時供述：「因我兒子唐明男……於91年4月23日下
    午3時許，被乙名男子押至新竹縣湖口鄉○○村○○○街42
    號家內，當時該男子當面用很兇口氣告訴我說錢準備好沒有
    ，現金60萬元到底準備沒有，並說不是在電話中講好嗎，趕
    快把錢交出來，這時突然警察出現……」，「當時我有準備
    4萬元，用報紙包起來，放至客廳小桌上，還來不及交給戊○○時，他就被警查獲」，是警察至我家埋伏，告訴我說唐
    明男被人押走，現對方要至家裡取錢……」等語（見上開偵
    卷第17至18頁）；於偵查中供述：「……4月23日當天，戊○○帶著的兒子到我家，唐明男走在前面，戊○○走在後面
    ，一進來，戊○○說要60萬元，我說沒那麼多錢，他就轉身
    問唐明男說錢呢？態度凶惡，警員就從廚房跑出來」等語（
    見上開偵卷第58頁）；及原審審理時具結後證述：「……我
    記得竹北分局的警察到我們家說好躲在廚房來抓1個人，是
    唐明男報警的，當時我本來不在家，下午回來時發現警察在
    家裡廚房，警察還跟我解釋說他們在家裡的原因，（問：警
    察怎麼跟你說他們為什麼來你家裡？）警察說唐明男報警說
    有人向他要錢，唐明男偷偷打手機，警察就來我們家，後來
    警察有帶走1個人……」，「（問：你在家裡是否看到唐明
    男跟1名男子從外面進來家裡的情形？）我一到家的時候，
    警察躲在廚房，我問怎麼回事躲在這裡，警察跟我揮揮手叫
    我不要講，沒多久唐明男就帶著1個住新豐的男的回來，之
    後警察就把跟唐明男回來的那個男的帶走」，「那個男的一
    進來就很兇就說『準備好了沒有？』，警察就從廚房衝出來
    」，「（問：戊○○跟唐明男一起回你家時，他有沒有抓著
    唐明男的手？）好像有，他一直靠著唐明男很近，好像有押
    的意思」，「 (請你當庭表演)他就一隻手搭在唐明男肩膀
    上，靠著唐明男很近，很兇的樣子，（問：當時唐明男是否
    表現出很害怕的樣子？）他很害怕」等語（見原審93年度訴
    字第632號卷(二)第7至8頁），暨證人即即新竹縣政府警察局
    竹北分局偵查員翁梓彬於偵查中供述：「（問：唐明男是如
    何向警察機關報案？……）他先寫陳情書給刑警隊，刑警隊
    把文轉給竹北分局，他就住在我刑責區，所以由我承辦，我
    一開始以電話聯絡唐明男，但找不到人，後來我到他家，找
    到他父親丁○○，我留下我的名片，請他找到唐明男後和我
    聯絡，……在今年4月23日前兩天，唐明男有到分局來，我
    跟他了解案件詳細經過，當時他帶他女兒，我叫他隔日晚間
    至分局做筆錄，但他沒有來，……到了4月23日中午12時1、
    20分我值班，他直接打我手機，他說他被押走，要現金120
    萬元，叫我幫他籌錢，我問他人在何處，他說在新豐，從電
    話中得知他語氣很急迫，既緊張又急促，很想趕快把話說完
    ，我聽到電話旁有人在場，一聽到他說在新豐，對照陳情書
    ，我知道應該是被己○○等人押走，我當時問他何時要交錢
    給他們，他說下午3時30分，我問他交錢地點，他說放在家
    裡就可以，他們會過來拿，我說儘量幫他籌錢，他電話就掛
    斷了。我立刻報告組長，組長調派3個小隊，1個小隊到己○○住處埋伏，1個小隊到被害人家中埋伏，另1小隊在外巡邏
    ，這中間我陸續打唐明男手機，我說只有現金60萬元，60萬
    元支票，要的話，兩點半請他過來家裡拿，大約到3時10分
    左右，在己○○家的那小隊回報，有1個女子駕駛1部自用小
    客車，她載著兩個人，我當時人在被害人家中斜對面空地停
    放的車輛內守候，我看到該女子是丙○，她將車停放在被害
    人家後面1條巷子，她沒有下車，是戊○○、唐明男下車，
    他們兩人併行走入被害人家中，丙○將車開走，我看到該女
    子，後來製作筆錄時，可以確實丙○就是該名女子，戊○○
    進入唐明男家中後，就被我們另外1個小隊逮捕，我們也有
    追蹤丙○車子，但被她跑掉，接著我們就趕到己○○家中，
    但大門深鎖……」等語互核大致相符（見上開第2297號偵卷
    第62至63頁），且有告訴人唐明男向內政部警政署刑事警察
    局提出之陳情書乙件附卷為憑。
  3.綜上，堪認告訴人唐明男因積欠賭債無力償還，在被告己○○等人逼債甚急之強大壓力下，不得已離家他住，並書立陳
    情書向內政部警政署刑事警察局報案及請求協助，並經內政
    部警政署刑事警察局函交新竹縣警察局竹北分局查處，惟嗣
    即於91年4月23日發生遭被告丙○、己○○、戊○○等人截
    堵、強押、恐嚇等以暴力討債之前開情事，是告訴人前開指
    訴被告丙○、己○○、戊○○等人有以前開截堵、強押、恐
    嚇等暴力手段進行討債等節非虛，被告丙○、己○○、戊○○等人前開所辯未對唐明男使用恐嚇及強押等暴力手段討債
    云云，顯不足採。本件被告丙○、己○○、戊○○等人以強
    押、恐嚇等妨害自由手段進行暴力討債事證已臻明確，被告
    丙○、己○○、戊○○等人犯行洵堪認定，均應依法論科。
二、法律適用之比較說明及論罪理由：
    被告丙○、己○○、戊○○等人行為後，刑法於94年1月7日
    修正通過，於94年2月2日公布，並於95年7月1日施行。按行
    為後法律有變更者，適用行為時之法律，但行為後之法律有
    利於行為人者，適用最有利於行為人之法律，現行刑法第2
    條第1項定有明文。此條規定乃與刑法第1條罪刑法定主義契
    合，而貫徹法律禁止溯及既往原則，係規範行為後法律變更
    所生新舊法律比較適用之準據法，是刑法第2條本身雖經修
    正，但刑法第2條既屬適用法律之準據法，本身尚無比較新
    舊法之問題，應一律適用裁判時之現行刑法第2條規定以決
    定適用之刑罰法律。又行為後法律有變更，致發生新舊法比
    較適用者，除易刑處分，係刑罰執行問題，及拘束人身自由
    之保安處分，因與罪刑無關，不必為綜合比較外，比較時應
    就罪刑有關之共犯、未遂犯、想像競合犯、牽連犯、連續犯
    、結合犯，以及累犯加重、自首減輕暨其他法定加減原因（
    如身分加減）與加減例等一切情形，綜其全部罪刑之結果而
    為比較，並予整體之適用。經查：
  (一)刑法第28條共同正犯規定，於修正施行前之規定為：「二人
    以上共同實施犯罪之行為者，皆為正犯」，修正施行後之規
    定則為：「二人以上共同實行犯罪之行為者，皆為正犯」，
    揆諸本條之修正理由係為釐清陰謀共同正犯、預備共同正犯
    是否合乎本條規定之正犯要件，修正後之刑法第28條已限縮
    共同正犯範圍，排除陰謀犯、預備犯之共同正犯，自屬法律
    變更，比較新舊法，被告丙○、己○○、戊○○等人係共同
    實行之共同正犯，新法之修正對被告等並無較有利，應依修
    正前刑法第28條規定論處。
  (二)刑法第302條第1項之剝奪他人行動自由罪，法定刑得科處銀
    元3百元以下罰金，據修正後刑法施行法增訂第1條之1：「
    中華民國94年1月7日刑法修正施行後，刑法分則編所定罰金
    之貨幣單位為新臺幣。94年1月7日刑法修正時，刑法分則編
    未修正之條文定有罰金者，自94年1月7日刑法修正施行後，
    就其所定數額提高為30倍。但72年6月26日至94年1月7日新
    增或修正之條文，就其所定數額提高為3倍」及刑法第33條
    第5款修正為：「主刑之種類如下：五、罰金：新臺幣1千元
    以上，以百元計算之」等規定，是依修正後之法律，刑法上
    開二罪所得科處之罰金刑最高額維持不變，最低額則提高為
    新臺幣1千元，是比較修正前、後之刑罰法律，自以被告行
    為時關於科處罰金刑之法律較有利。
  (三)本件被告犯罪時之刑法第41條第1項前段規定：「犯最重本
    刑為5年以下有期徒刑以下之刑之罪，而受6個月以下有期徒
    刑或拘役之宣告，因身體、教育、職業、家庭之關係或其他
    正當事由，執行顯有困難者，得以1元以上3元以下折算1日
    ，易科罰金。」又被告行為時之易科罰金折算標準，依已廢
    止之罰金罰鍰提高標準條例第2條前段規定，就其原定數額
    提高為1百倍折算1日，則本件被告行為時之易科罰金折算標
    準，應以銀元3百元折算1日，經折算為新臺幣後，應以新臺
    幣9百元折算為1日。惟95年7月1日施行之刑法第41條第1項
    前段則規定：「犯最重本刑為5年以下有期徒刑以下之刑之
    罪，而受6個月以下有期徒刑或拘役之宣告者，得以新臺幣1
    千元、2千元或3千元折算1日，易科罰金。」比較修正前後
    之易科罰金折算標準，以95年7月1日施行前之規定，較有利
    於受刑人，自應依現行刑法第2條第1項前段，適用修正前刑
    法第41條第1項前段規定，定其易科罰金之折算標準。
  (四)綜合上述各條文修正前、後之比較，依法律變更比較適用所
    應遵守之「罪刑綜合比較原則」及「擇用整體性原則」，本
    件應一體適用修正前即行為時刑法之規定為論罪科刑之依據
    。
三、核被告丙○、己○○、戊○○等人所為，係犯刑法第302條
    第1項之剝奪他人行動自由罪。被告丙○、己○○2人與不詳
    姓名之成年男子，及嗣後加入之被告戊○○間，就上揭犯行
    ，有犯意之聯絡及行為之分擔，均為共同正犯。又被告行為
    後，中華民國96年罪犯減刑條例於96年7月4日公布，於同年
    月16日施行，被告犯行在96年4月24日以前，且非中華民國
    96年罪犯減刑條例第3條所示不得減刑之罪，應依中華民國
    96年罪犯減刑條例第2條第1項第3款之規定，減其刑期2分之
    1。
四、原審未察，以本件尚查無積極證據足認被告丙○、己○○、
    戊○○等人有恐嚇及妨害自由犯行，因認被告丙○、己○○
    、戊○○等人之犯罪不能證明，固非無見，惟與本院之認定
    不同，業如前述。檢察官提起上訴，指摘原審判決被告丙○
    、己○○、戊○○等人無罪為不當，為有理由，自應由本院
    將原審該部分之判決撤銷改判。惟檢察官認被告丙○對被害
    人恫稱：「若今天錢拿不出來，下午會有人帶你到山上埋掉
    ，並放火燒你家」等語；及被告己○○手持刀刃對被害人恫
    稱：「刀子利不利，肚子插得進去嗎？」等語，暨被告戊○○對被害人恫稱：「家裡如果有警察，家裡往後就不得安寧
    ，錢如果沒拿到，你也不用住在這裡，繼續跑路」等語，致
    唐明男心生恐懼部分，係犯刑法第305條之恐嚇危害安全罪
    嫌云云。然查，被告丙○、己○○、戊○○等人前開對被害
    人之言語恫嚇，均係發生在被害人受被告丙○、己○○等人
    強押上車迄遭被告戊○○押返家中取款，被告戊○○遭埋伏
    員警當場查獲時止即被害人之人身行動自由遭剝奪期間所為
    ，衡情被害人於人身行動自由遭被告丙○、己○○、戊○○
    等人控制期間，遭被告丙○、己○○、戊○○等人出以前開
    言語恫嚇，致被害人心生畏懼，經核前開各該言語恫嚇所致
    被害人心理產生畏佈威脅之感，依其時間並未逾越被害人行
    動自由受剝奪期間，且行為實施之強度亦未超越人身自由受
    剝奪之實害程度，應認被告丙○、己○○、戊○○等人所為
    前開言語恫嚇，尚屬前開妨害自由犯行之部分舉措，不宜另
    論被告丙○、己○○、戊○○等人恐嚇罪嫌。是檢察官前開
    所指，認被告丙○、己○○、戊○○等人另涉有恐嚇罪嫌云
    云，顯有未洽，併此敘明。爰分別審酌被告丙○、己○○、
    戊○○等人以強押、恐嚇等暴力手段討債，危害被害人人身
    安全，情節非輕，及其犯罪動機、目的、手段、參與程度、
    犯罪期間，以及犯後均否認犯行，未賠償被害人損害等一切
    情狀，各量處被告丙○、己○○各有期徒刑1年，被告戊○○有期徒刑8月，並依中華民國九十六年罪犯減刑條例第2條
    第1項第3款、第7條、第9條等規定，各減為被告丙○、己○○各有期徒刑6月，被告戊○○有期徒刑4月，並分別諭知易
    科罰金之折算標準，以示懲儆。至被告己○○持以恫嚇被害
    人之刀具乙支，並未扣案，且查無證據足認係被告己○○或
    共犯所有，爰無諭知沒收之必要，附此敘明。
五、公訴意旨另以：被告丙○與被告己○○為夫妻，2人共同經
    營賭場，竟均意圖為自己不法之所有，與同案被告乙○○謀
    議詐賭唐明男，遂於90年12月6日18時許，透過唐明男友人
    邱元斌（經檢察官另行簽結）邀約告訴人唐明男至新竹縣新
    豐鄉「新明圓」KTV內與己○○、邱元斌及一名綽號「嘉慶
    」男子飲酒，使唐明男精神不濟後，再於同日21時許，由邱
    元斌帶同唐明男前往被告己○○位於新竹縣新豐鄉○○路住
    處後方某公寓二樓賭場，嗣邱元斌賭博數次後即因故離開，
    唐明男則續留該處代玩賭桌上邱元斌剩餘之10萬元賭資。經
    過20分鐘後，被告己○○進入賭場，旋要賭局主持人即被告
    乙○○多發放金額予唐明男賭博，唐明男賭輸數次後，被告
    己○○、乙○○2人便向唐明男詐稱其已積欠賭場60萬元，
    唐明男遂欲離去，被告己○○乃另丟出10萬元予唐明男吃紅
    ，並要求其繼續賭、不准走，被告乙○○復再先後發放20萬
    、30萬賭資借予唐明男，唐明男不知有詐而繼續賭博，於賭
    輸數次之後，被告己○○、乙○○即向唐明男詐稱其共賭輸
    220萬元，此時唐明男已欲離開賭場，被告己○○竟拉住唐
    明男要再給予其10萬元分紅翻本，因唐明男不從仍執意離開
    ，被告己○○遂要求乙○○交予唐明男簽署本票，唐明男因
    而簽下2張金額100萬元、1張金額20萬元，合計220萬元，到
    期日均91年1月6日之3張本票後始得離開。詎自上開本票到
    期日後，唐明男旋於91年1月7日16時、91年2月18日16時許
    ，連續遭受數名不詳人士以暴力傷害、恐嚇、脅迫方式催討
    債務；又於91年2月某日間，先後2次遭人在其位於新竹縣湖
    口鄉○○村○○○街42號住處大門，以紅、白色漆噴灑「欠
    債還錢、王八蛋」等字樣，使其心生畏懼。因認被告被告丙○、己○○所為，均係犯刑法第339條第1項之詐欺取財罪嫌
    及同法第305條恐嚇危害安全罪嫌；被告戊○○所為，係犯
    刑法第305條恐嚇危害安全罪嫌（見原審93年度訴字第632
    號卷第62至64頁所示臺灣新竹地方法院檢察署於96年5月30
    函及所附檢察官補充理由書）。惟查：
  (一)按犯罪事實應依證據認定之，無證據不得認定犯罪事實，刑
    事訴訟法第154 條第2 項定有明文。又認定不利於被告之事
    實，須依積極證據，苟積極證據不足為不利於被告事實之認
    定時，即應為有利於被告之認定，更不必有何有利之證據；
    再犯罪事實之認定，應憑真實之證據，倘證據是否真實尚欠
    明確，自難以擬制推測之方式，為其判斷之基礎；刑事訴訟
    上證明之資料，無論為直接或間接證據，均須達於通常一般
    之人均不致有所懷疑，而得確信其為真實之程度，始得據為
    有罪之認定，若其關於被告是否犯罪之證明未能達此程度，
    而有合理懷疑之存在，致使無從形成有罪之確信，根據「罪
    證有疑，利於被告」之證據法則，即不得遽為不利被告之認
    定，最高法院30年上字第816 號、53年台上字第656 號、76
    年台上字第4986號分別著有判例可資參照。
  (二)公訴人認被告丙○、己○○、戊○○、乙○○分別涉犯上開
    罪嫌，無非以下列事證為主要論據：1.告訴人唐明男於警詢
    時、偵查中之指述；2.告訴人唐明男向外求助書寫之陳情書
    乙份；3.證人邱元斌、丁○○、翁梓彬、彭文台及被告乙○○、丙○等人之供述；4.扣案金額計220萬元之本票3張；5.
    被告丙○、己○○前有妨害自由前科等。
  (三)訊據被告己○○、乙○○固坦承有於90年12月6日下午9時許
    ，在新竹縣新豐鄉○○路某公寓2樓，與告訴人唐明男以撲
    克牌「梭哈」之玩法賭博財物，唐明男因積欠乙○○220 萬
    元賭債，乃簽立票面金額100萬元2張、20萬元1張，合計220
    萬元之本票3張交付乙○○等事實不諱，惟與被告丙○均堅
    決否認有經營賭場，或以詐賭之方式詐取告訴人唐明男220
    萬元財物，或有於前開91年1月間及2月間，以暴力傷害、恐
    嚇、脅迫、漆噴等方式催討債務等犯行。被告己○○辯稱：
    當天伊在那邊玩了1個多小時，贏了10幾萬元就走了，伊離
    開時唐明男還在賭，也有看到唐明男向乙○○借錢，但不知
    道唐明男後來輸了多少錢，伊並未詐賭等語；被告乙○○辯
    稱：伊綽號叫「阿西」，但不是賭場主持人，也沒有詐賭，
    當天係唐明男賭輸了，自己說要簽本票的等語；被告丙○辯
    稱：伊與己○○平日僅打打小牌，並未經營賭場，亦未詐賭
    等語。
  (四)經查：
  1.被告己○○、乙○○與告訴人唐明男、證人邱元斌及其他不
    詳姓名年籍等人確於上開時地，以撲克牌「梭哈」之玩法賭
    博財物，其間告訴人唐明男因賭輸財物而陸續向被告乙○○
    借款計220萬元後，簽立面額100萬元、100萬元、20 萬元之
    本票3紙交付被告乙○○收執為憑等情，業分據被告己○○
    、乙○○供明在卷，核與證人邱元斌於警詢時及偵查中證述
    與告訴人一起前去賭博之情節大致相符（見上開偵字第2297
    號卷第19至20頁、94年度他字第128號卷第16至17頁），且
    有扣案票號0000000號、票面金額100萬元；票號0000 000號
    、票面金額20萬元之本票2紙在卷可佐（見偵卷第28頁），
    堪認告訴人簽發前開面額計220萬元之本票3紙予被告乙○○
    ，確係因於上開時地賭輸財物而陸續向被告乙○○借款所簽
    發乙節無訛。至參與賭博之被告己○○、乙○○係以何種詐
    術賭博財物，則未據公訴人提出任何積極證據證明之，雖本
    件告訴人唐明男所積欠被告乙○○之220萬元債務，係被告
    乙○○於賭博時當場交付現金予告訴人，抑以口說或其他方
    式為憑，及是否由被告己○○、丙○2人提供資金來源，均
    無具體事證得以辨明，惟亦不能徒以告訴人一夕賭輸鉅款
    220萬元乙節，即遽以認定係被告乙○○與被告丙○、己○○等人施用詐術賭博財物所致。況案發當時，參與賭博之人
    ，除被告乙○○、己○○外，尚有證人邱到斌、「鄭程偉」
    及綽號「阿亮」等5至7人一起賭玩乙節，已據證人邱元斌於
    偵查中供述在卷（見94年度他字第128號偵卷第16頁），核
    與被告乙○○於原審審理時供述情形相符（見原審93年度訴
    字第632號卷(二)第103頁），而檢察官認邱元斌所涉詐賭部分
    之犯罪嫌疑不足，已予簽結（見94年度他字第128號卷第37
    頁），且就一起賭博之「鄭程偉」及綽號「阿亮」之人並未
    為查證追訴，似認邱元斌、「鄭程偉」及綽號「阿亮」等人
    未有詐賭情事，惟就被告己○○、乙○○等人設賭局詐騙告
    訴人，如何於無須其他參與賭博之人之配合下，控制賭局，
    施用詐術進行詐騙等節，檢察官亦未提出積極證據證明之。
  2.又撲克牌梭哈之玩法，係一開始發給各家2張牌，第1張牌蓋
    牌，自第2張牌以後開始亮牌，之後每發1張牌，以牌面較大
    者優先喊注，其他玩家可選擇「跟」或「不跟」，也可決定
    「加注」，甚至「全押」。如選擇「不跟」，則放棄先前下
    注之所有籌碼。繼續跟進到最後第5張牌時，玩家均亮出底
    牌比較5張牌可得搭配之大小決定輸贏，贏者全贏，輸者全
    輸，有梭哈玩法介紹資料乙份在卷可佐。則告訴人於賭博過
    程中，每次均有為跟進與否之自主判斷裁量餘地，被告己○○、乙○○2人如何設局詐賭，亦洵難想像。
  3.賭博本具射倖性，輸贏與否運氣成份居多，被告己○○、乙○○等人賭博時既無押注上限（見原審93年度訴字第632號
    卷(二)第104頁），又係賭玩可全部押注之梭哈，告訴人因運
    氣不佳而賭輸220萬元，仍屬可理解之範圍。本件公訴人並
    未指出被告己○○、乙○○如何為詐賭之行為，僅因證人丁○○證稱告訴人酒量不太好，逕認告訴人於賭博時精神不濟
    ，任由被告己○○、乙○○信口告知告訴人賭輸鉅款，已嫌
    速斷。而告訴人於賭博當天簽發之本票字跡工整（見上開91
    年度偵字第2297號卷第28頁），與飲酒後控制力不佳而無法
    正常運筆之情況亦不相同，更難認案發當時告訴人因飲酒精
    神不濟而受騙之事實。
  4.至告訴人雖指訴簽發本票後，有遭被告丙○、己○○等人於
    91年1月7日16時、91年2月18日16時許，連續遭數名不詳之
    人以暴力傷害、恐嚇、脅迫方式催討債務；又於91年2月某
    日間，先後2次遭人在其位於新竹縣湖口鄉○○村○○○街
    42號住處大門，以紅、白色漆噴灑「欠債還錢、王八蛋」等
    字樣，致其心生畏懼云云，惟為被告丙○、己○○、許志雄
    等人所堅決否認。查證人即告訴人之父丁○○於原審審理時
    具結後證述皆未見到究係何人至伊住處遭噴漆，伊也不敢說
    是被告他們所為等語（見原審94年度訴字第764號卷第84頁
    ），堪認告訴人指係被告丙○、己○○、許志雄等人所為，
    應係出於推測之詞，尚難採信。
  5.綜上，本件尚查無積極證據足以證明被告己○○、丙○有經
    營賭場，並與被告乙○○設賭局詐騙告訴人唐明男，暨被告
    己○○、丙○、許志熊等人於91年1月間及2月間，有以暴力
    傷害、恐嚇、脅迫、漆噴等方式催討債務之恐嚇等犯行。惟
    公訴人認被告己○○、丙○等人所涉詐欺罪嫌，暨被告己○○、丙○、許志熊等人所涉恐嚇等罪嫌，與被告丙○、己○○、戊○○等人前開論罪科刑部分，具方法與結果之牽連犯
    之裁判上一罪關係，爰不另為無罪之諭知，附此敘明。
六、再公訴意旨另以被告乙○○與被告己○○、丙○等人基於犯
    意之聯絡，設賭局詐騙告訴人唐明男，認被告乙○○所為，
    係犯刑法第339條第1項之詐欺取財罪嫌部分，亦如前述，尚
    查無積極證據足以證明被告乙○○犯罪。原審認被告乙○○
    被訴詐欺部分之犯罪不能證明，適用刑事訴訟法第301條第1
    項前段，另行諭知被告乙○○無罪之判決。經核原審該部分
    之認事用法尚無不合。檢察官提起上訴，猶執前詞，認被告
    乙○○與同案被告丙○、己○○等人確有共同詐欺犯行，指
    摘原審該部分之判決不當。惟查檢察官上訴所指均屬法院就
    卷內所有事證本於調查所得心證，定其取捨所為之事實判斷
    ，其證據之取捨及其證明力之判斷，屬於事實審法院之職權
    ，經核原審前開所為判斷，尚不違背經驗法則及論理法則。
    是檢察官該部分之上訴，並無理由，應予駁回。
據上論斷，應依刑事訴訟法第369條第1項前段、第364條、第299
條第1項前段、第368條，刑法第2條1項前段、第302條第1項，修
正前刑法第28條、第41條第1項前段，已廢止之罰金罰鍰提高標
準條例第2條，現行法規所定貨幣單位折算新臺幣條例第2條，中
華民國九十六年罪犯減刑條例第2條第1項第3款、第7條、第9條
，判決如主文。
本案經檢察官陳國鳴到庭執行職務。
中    華    民    國    97    年    11    月    13    日
                  刑事第十四庭   審判長法  官   陳志洋
                                       法  官   蔡聰明
                                       法  官   謝靜慧
以上正本證明與原本無異。
如不服本判決，應於收受送達後10日內向本院提出上訴書狀，其
未敘述上訴之理由者並得於提起上訴後10日內向本院補提理由書
（均須按他造當事人之人數附繕本）「切勿逕送上級法院」。
                                       書記官   高士童
中    華    民    國    97    年    11    月    27    日
附錄：本案論罪科刑法條全文
中華民國刑法第302條
（剝奪他人行動自由罪）
私行拘禁或以其他非法方法，剝奪人之行動自由者，處5年以下
有期徒刑、拘役或3百元以下罰金。
因而致人於死者，處無期徒刑或7年以上有期徒刑，致重傷者，
處3年以上10年以下有期徒刑。
第1項之未遂犯罰之。


司法院資訊處製作；財團法人民間司法改革基金會備份。
